【裁判字號】    99,刑智上易,4
【裁判日期】    990322
【裁判案由】    違反著作權法
【裁判全文】
智慧財產法院刑事判決
                                   99年度刑智上易字第4號
上  訴  人  臺灣高雄地方法院檢察署檢察官
被      告  甲○○
上列上訴人因被告甲○○違反著作權法案件，不服臺灣高雄地方
法院98年度易字第815 號，中華民國98年10月14日第一審判決（
起訴案號：臺灣高雄地方法院檢察署97年度偵字第25221 號），
提起上訴，本院判決如下：
    主  文
上訴駁回。
    理  由
一、本案經本院審理結果，認第一審判決以不能證明被告甲○○
    有檢察官所訴之犯罪事實，而為被告無罪之諭知，經核並無
    不當，應予維持，並引用第一審判決書所記載之證據及理由
    （如附件）。
二、檢察官上訴意旨略以：政府機關針對智慧財產之保護、宣導
    已經行之有年，對於「使用者必須先行付費」之觀念也廣加
    宣導，期許國人可以基於保護智慧財產權之精神，而秉持先
    徵授權再行使用之態度經營相關產業，對此，經濟部智慧財
    產局亦已多次作出解釋，被告既經營卡拉OK服務，對於使用
    之營業器材，是否有音樂著作涉及公開演出之授權，應負有
    查證及取得授權之義務，倘需由著作物之權利歸屬者一一知
    會KTV、卡拉OK業者何首歌曲需經何人授權演出，始足認定K
    TV、卡拉OK業者有無主觀之犯意，則著作權法所欲保障之公
    開演出之權利即無從實現，且告訴人為合法登記經營之有限
    公司，被告可隨時與告訴人聯繫確認著作物之權利歸屬或授
    權細節，並無相當難度。縱然系爭點唱機為同案被告卓得生
    所擺放，惟被告既以經營卡拉OK為業，對生財工具是否合法
    本應有較高之注意義務，被告未能注意及此，竟在未與告訴
    人聯繫查證情況下，即容上開「送行」、「堅持」、「前
    途」、「錯愛」、「手中情」、「我問天」、「迷魂香」及
    「力量」等8 首歌曲之音樂著作公開演出之結果發生，實可
    認定被告確有侵害他人公開演出著作財產權之不確定故意。
    惟原審不查，逕以「瑞城卡拉OK內所擺放之伴唱機，係由同
    案被告卓得生與被告甲○○於97年6 月25日簽立委託契約，
    擺放在瑞城卡拉OK內供顧客點唱，難以瑞城別館負責人曾申
    請公開演出之授權，遽而推論被告甲○○必然知悉瑞城卡拉
    OK所擺放之伴唱機需先向豪記公司取得公開演出之授權」，
    而認被告甲○○無法事先知悉，主觀上不知侵害他人著作財
    產權之主觀犯意，即有事實認定之錯誤云云。
三、按犯罪事實應依證據認定之，無證據不得認定犯罪事實；不
    能證明被告犯罪者，應諭知無罪之判決，刑事訴訟法第154
    條第2 項、第301 條第1 項定有明文。又認定犯罪事實須憑
    證據，為刑事訴訟法所明定，故被告犯罪嫌疑，經審理事實
    之法院，以盡其調查職責，仍不能發現確實之證據足資證明
    時，自應依法為無罪判決。且事實之認定，應憑證據，如未
    能發現相當證據，或證據不足以證明，自不能以推測或擬制
    之方法，以為裁判基礎。（最高法院20年上字第893 號、40
    年台上字第86號分別著有判例可資參照）。且檢察官就被告
    犯罪事實，應負舉證責任，並指出證明之方法，為刑事訴訟
    法第161 條所明定。因此，檢察官對於起訴之犯罪事實，應
    負實質之舉證責任，且其所提出之證據，無論直接或間接證
    據，其為訴訟上之證明，須於通常一般之人均不致有所懷疑
    ，而得確信其為真實之程度者，始得據為有罪之認定，倘其
    證明尚未達到此一程度，而有合理之懷疑存在時，不足為被
    告有罪之積極證明，或其闡明之證明方法，無從說服法院形
    成被告有罪之心證，基於無罪推定原則，自應為被告無罪之
    諭知。
四、經查：
(一)同案被告卓得生擺放在被告甲○○所經營之瑞城卡拉OK內之
    上開伴唱機，其內確有灌錄未經著作財產權人授權公開演出
    之上述8 首歌曲，而以每人每小時100 元之收費，供不特定
    顧客點唱公開演出之事實，已經原審認定係犯著作權法第92
    條之侵害著作財產權罪，而依據公訴人不爭執證據能力之被
    告甲○○與同案被告卓得生於97年6 月25日簽訂之委託契約
    書第2 條規定，扣案之電腦伴唱機為卓得生所有，若有涉及
    侵權或任何之糾紛，均與被告甲○○無關；第3 條又規定，
    若每月酌收之時間費用，未達卓得生向被告甲○○承租之空
    間費用3000元，基於誠信原則，亦與被告甲○○無關，卓得
    生心甘情願承擔此賠錢虧本之風險（見警卷第75頁）。故扣
    案之電腦伴唱機雖置放於被告甲○○經營之瑞城卡拉OK，但
    並非被告甲○○所有。又公訴人亦不爭執證據能力之證人賴
    月枝即瑞城卡拉OK經理，於原審審判時，檢察官問：「（卡
    拉OK）抽的錢都交給卓得生嗎？」，賴月枝答：「是，因為
    機子是他的。」（見原審卷第89頁）。故被告甲○○確實並
    非扣案電腦伴唱機之所有人，且公訴人亦不能證明被告甲○
    ○知悉卓得生提供之伴唱機內，有未經豪記公司授權公開演
    出之歌曲，自難僅憑第三人蔡武男曾以瑞城別館名義申請公
    開演出之授權，遽認被告甲○○係於明知同案被告卓得生所
    擺放之伴唱機內灌錄有未經豪記公司授權公開演出之歌曲，
    自無從認定被告甲○○有何與同案被告卓得生共同侵害告訴
    人著作財產權之犯意聯絡。
(二)至檢察官上訴雖以被告甲○○既以經營卡拉OK為業，對生財
    財工具是否合法本應有較高之注意義務，被告未能注意及此
    ，竟在未與告訴人聯繫查證情況下，即容上開8 首歌曲之音
    樂著作公開演出之結果發生，實可認定被告確有侵害他人公
    開演出著作財產權之不確定故意。惟查，被告雖經營「瑞城
    卡拉OK」，但依據公訴人不爭執證據能力之現場大門入口處
    勘查照片（見警卷第65頁），其招牌及大門上皆書以「1F舞
    池」，大門上並有男與女跳舞剪影之貼紙，可知其主要係提
    供跳舞之場所，且此類型之場所，亦提供餐飲之服務，故被
    告甲○○辯稱僅收取同案被告卓得生每月3000元之場地費，
    供被告卓得生放置伴唱機機台，並由卓得生收取伴唱機之點
    歌費用，應可採信，故尚難以此認被告甲○○應負較高之查
    證及取得授權之義務，而認被告甲○○有者有侵害他人公開
    演出著作財產權之不確定故意，原審法院認檢察官公訴意旨
    所舉之證據，不足認定被告甲○○對於同案被告卓得生擺放
    在瑞城卡拉OK內之金嗓牌點歌伴唱機，其內灌錄之歌曲未獲
    授權一事確有知悉，難認其與同案被告卓得生有何侵害著作
    財產權之犯意聯絡，應無違誤，檢察官上訴意旨所指，並無
    理由。
五、綜上所述，查無積極證據足以證明被告有上揭公訴意旨所指
    之犯行，揆諸首揭法條及判例意旨，自不能論以被告著作權
    法第92條之以出租之方式侵害他人著作財產權罪，因此原審
    認被告犯罪不能證明，而依刑事訴訟法第301 條第1 項前段
    規定，諭知被告無罪之判決，經核認事用法，並無違誤。檢
    察官上訴指摘原判決不當，求予撤銷改判，核無理由，上訴
    應予駁回。
據上論斷，應依刑事訴訟法第368條，判決如主文。
本案經檢察官鍾鳳玲到庭執行職務
中    華    民    國    99    年     3    月   22     日
                    智慧財產法院第一庭
                          審判長法  官  李得灶
                                法  官  王俊雄
                                法  官  熊誦梅
以上正本係照原本作成。
不得上訴。
中    華    民    國    99    年     3    月   22     日
                                書記官  張祐豪


司法院資訊處製作；財團法人民間司法改革基金會備份。
